臺灣台中地方法院民事判決　九十年度訴字第二一九一號
　　原　　　告　　庚○○
　　訴訟代理人　　許景鐿律師
　　被　　　告　　申○○
　　訴訟代理人　　甘龍強律師
　　被　　　告　　癸○○
　　兼右一　人
　　訟訟代理人　　乙○○
　　被　　　告　　Ｆ○○○
右當事人間請求分割共有物事件，本院於民國九十三年五月四日辯論終結，判決如左
：
    主      文
被告己○○、癸○○、子○○、辛○○、辰○○、丑○○、Ｄ○○○、寅○○、卯○○、巳○○、午○○、未○○、玄○○、丙○○、Ａ○○、亥○○、天○○、地○○
、宙○○、宇○○、黃○○、戌○、戊○○○、丁○○○、Ｅ○○、Ｂ○○○、酉○○○、Ｃ○○○、Ｆ○○○、壬○○應就被繼承人梁葉所有坐落台中縣清水鎮○○段
一四六四地號、地目建、面積二二七四平方公尺，應有部分四二０分之一六六辦理繼
承登記。
如附表一所示之原告及被告共有坐落台中縣清水鎮○○段一四六四地號、地目建、面
積二二七四平方公尺土地，分割方案為：如附圖丁案Ａ部分面積七五一平方公尺之土
地分歸被告己○○、癸○○、子○○、辛○○、辰○○、丑○○、Ｄ○○○、寅○○
、卯○○、巳○○、午○○、未○○、玄○○、丙○○、Ａ○○、亥○○、天○○、
地○○、宙○○、宇○○、黃○○、戌○、戊○○○、丁○○○、Ｅ○○、Ｂ○○○
、酉○○○、Ｃ○○○、Ｆ○○○、壬○○公同共有，Ｂ部分面積七七平方公尺土地
分歸被告乙○○取得，Ｃ部分面積七七平方公尺土地分歸被告甲○○取得，Ｅ部分面
積三一七平方公尺土地分歸原告取得，Ｆ部分面積三一七平方公尺土地分歸被告申○○取得，Ｇ部分面積一八一平方公尺土地分歸被告子○○取得，Ｈ部分面積一八一平
方公尺土地分歸被告癸○○取得，Ｄ部分面積三七三平方公尺留作道路，由附表一所
示之原告及被告按如附表一所示之比例共有。
被告己○○、癸○○、子○○、辛○○、辰○○、丑○○、Ｄ○○○、寅○○、卯○○、巳○○、午○○、未○○、玄○○、丙○○、Ａ○○、亥○○、天○○、地○○
、宙○○、宇○○、黃○○、戌○、戊○○○、丁○○○、Ｅ○○、Ｂ○○○、酉○○○、Ｃ○○○、Ｆ○○○、壬○○應就被繼承人梁葉所有坐落台中縣清水鎮○○段
一四六三地號、地目建、實測面積七０三平方公尺（原登記面積七八六平方公尺），
應有部分二一分之一０辦理繼承登記。
如附表二所示之原告及被告共有坐落台中縣清水鎮○○段一四六三地號、地目建、實
測面積七０三平方公尺（原登記面積七八六平方公尺）土地，分割方案為：如附圖分
割方案丁案所示ａ部分面積六七平方公尺之土地分歸被告癸○○取得，ｂ部分面積六
七平方公尺土地分歸被告子○○取得，ｃ部分面積一一七平方公尺土地分歸被告申○○取得，ｄ部分面積一一七平方公尺之土地分歸原告取得，ｅ部分面積三三五平方公
尺土地分歸被告己○○、癸○○、子○○、辛○○、辰○○、丑○○、Ｄ○○○、寅
○○、卯○○、巳○○、午○○、未○○、玄○○、丙○○、Ａ○○、亥○○、天○○、地○○、宙○○、宇○○、黃○○、戌○、戊○○○、丁○○○、Ｅ○○、Ｂ○○○、酉○○○、Ｃ○○○、Ｆ○○○、壬○○公同共有。
訴訟費用由如附表二所示之原告及被告按附表二所示之應有部分比例負擔百分二十，
由附表一所示之原告及被告按如附表一所示之應有部分比例負擔百分八十。
    事      實
甲、原告方面：
一、聲明：如主文所示。
二、陳述：
（一）查坐落台中縣清水鎮○○段一四六三地號土地，為原告與被告申○○、癸○○
      、子○○及訴外人梁葉共有之土地，原告持分六分之一、被告申○○持分六分
      之一、被告癸○○持分二十一分之二、被告子○○持分二十一分之二，訴外人
      梁葉持分二十一分之十。坐落同段一四六四地號土地，則為原告與被告申○○
      、癸○○、子○○、甲○○、乙○○及訴外人梁葉共有，原告及被告申○○持
      分各六分之一、被告癸○○、子○○持分各二十一分之二、被告甲○○、乙○○持分各四二０分之一七，訴外人梁葉持分四二０分之一六六。
（二）系爭二筆土地，依其使用目的無不能分割之情事，且兩造間未訂有不分割之特
      約，為此原告依法請求分割共有物。並請求依丙案所示方式分割，即將丙案一
      四六四地號Ｈ及一四六三地號ｃ部分分割予原告，並酌留其中Ｂ、ｂ部分為道
      路維持共有以便通行。
（三）訴外人梁葉於民國四十六年三月十日死亡，其繼承人有己○○、癸○○、子○○、辛○○、辰○○、丑○○、Ｄ○○○、寅○○、卯○○、巳○○、午○○
      、未○○、玄○○、丙○○、Ａ○○、亥○○、天○○、地○○、宙○○、宇
      ○○、黃○○、戌○、戊○○○、丁○○○、Ｅ○○、Ｂ○○○、酉○○○、
      Ｃ○○○、Ｆ○○○、壬○○（含代位繼承人及再轉繼承人），尚未就梁葉名
      下之上開二筆土地辦理繼承登記。為訴訟之經濟，爰追加請求被告己○○等人
      於辦理繼承登記後，為土地之分割。
三、證據：提出土地登記簿謄本二份、地籍圖謄本一份、繼承系統表一份、戶籍謄本
          三十五份、訃文影本一份為證。
乙、被告方面：
壹、被告午○○：
一、聲明：原告之訴駁回。
二、陳述：
    (1)梁葉早於四十六年三月十日死，其遺產在未經繼承登記前，依民法第七百五十
      九條規定不得處分。
    (2)系爭土地上所蓋建築物已有近百年之歷史，五代子孫住在此處，保留現狀是唯
      一途徑，屬民法第八百二十三條第一項但書所定之因物之使用目的，不能分割
      之情形。
    (3)原告曾於八十六年六月二十日，就系爭土地提起分割共有物之訴，經多次舉行
      言詞辯論並實施勘驗，經近四年時間，原告自知理虧，於九十年四月二十四日
      具狀撤回。其又提起本件訴訟，顯係浪費司法資源，違反誠信原則。
    (4)不動產共有人間因共有物之分割發生爭執者，依民事訴訟法第四百零三條第一
      項第三款之規定，於起訴前，應經法院調解，原告前向沙鹿簡易庭聲請調解時
      ，係以被告之被繼承人梁葉為相對人，未列被告為相對人，原告逕提起本件訴
      訟，自屬違背起訴要件。
三、證據：提出民事起訴狀、撤回訴訟狀、沙鹿簡易庭通知書影本各一份為證。
貳、被告申○○：
一、聲明：原告之訴駁回。
二、陳述：依原告主張之分割方案（即丙案），參照套繪於現況圖之情形，該等建物
    拆除者不少，難認允當。被告申○○應有部分與原告相同，但依原告提出之分割
    方法，原告本人分得之土地，甚為方整，但被告分得土地則非方整，兩者價值懸
    殊，自非可採。應採丁案較為可採。
參、被告酉○○○、未○○、卯○○：
一、聲明：原告之訴駁回
二、陳述：系爭土地上所蓋建物已列為古蹟，是祖先流傳百年之財產，不同意分割。
肆、其餘被告均未於言詞辯論期日到場，亦未具狀為何聲明或陳述。
丙、本院依職權調閱本院八十六年度訴字一二五九號分割共有物民事卷宗，並至現場
    履勘測量。
    理      由
甲、程序方面：
一、被告癸○○、子○○、甲○○、乙○○、Ｆ○○○、壬○○、Ｅ○○、玄○○、
    卯○○、巳○○、丑○○、Ｄ○○○、寅○○、辛○○、辰○○、己○○、Ｂ○○○、丙○○、宙○○、宇○○、陳蕣芳、亥○○、天○○、地○○、戊○○○
    、丁○○○、Ｃ○○○、黃○○、戌○未於最後言詞辯論期日到場，核無民事訴
    訟法第三百八十六條各款所列情形，爰依原告之聲請，由其一造辯論而為判決。
二、本件訴外人梁葉業於四十六年三月十日死亡，原告起訴狀誤列其為被告，嗣於九
    十年六月十八日具狀更正及追加被告即其繼承人己○○、辛○○、辰○○、丑○○、Ｄ○○○、寅○○、卯○○、巳○○、午○○、未○○、玄○○、丙○○、
    Ａ○○、亥○○、天○○、地○○、宙○○、宇○○、戊○○○、丁○○○、Ｅ
    ○○、Ｂ○○○、酉○○○、Ｃ○○○、Ｆ○○○、壬○○、陳梁玉花、張素華
    等人，因分割共有物為固有必要共同訴訟，訴訟標的共有人全體必須合一確定，
    故原告追加被告，合於民事訴訟法第二百五十五條第一項第五款之規定，應予准
    許。
三、嗣被告張素華於九十一年四月二十七日死亡，其繼承人即為被告卯○○、巳○○
    （張素華部分業經原告撤回），另被告陳梁玉花於九十二年二月二十六日死亡，
    其繼承人為黃○○、戌○二人，均有戶籍謄本可稽。因黃○○、戌○未聲明承受
    訴訟，本院業已裁定應由黃○○、戌○二人承受被告陳梁玉花之地位續行訴訟；
    被告己○○、癸○○、子○○、辛○○、辰○○、丑○○、Ｄ○○○、寅○○、
    卯○○、巳○○、午○○、未○○、玄○○、丙○○、Ａ○○、亥○○、天○○
    、地○○、宙○○、宇○○、黃○○、戌○、戊○○○、丁○○○、Ｅ○○、Ｂ
    ○○○、酉○○○、Ｃ○○○、Ｆ○○○、壬○○等三十人（以下簡稱繼承人己○○等三十人）乃被繼承人梁葉之繼承人，迄今均尚未辦理繼承登記，有土地登
    記謄本在卷可憑，為求訴訟經濟，原告追加請求被告己○○等梁葉之繼承人就被
    繼承人梁葉共有系爭土地應有部分辦理繼承登記，自應准許。
乙、實體方面：
一、按依地籍測量規則第二百四十三條之規定，一宗土地分割為數宗土地，該分割後
    數宗土地面積之總和，須與原數宗土地之面積相符。如有差數，應將圖紙伸縮成
    數除去後，其增減在公差範圍以上者，應就原測量及計算作必要之檢核，經檢核
    無誤，依同地籍測量規則第二百三十二條規定，經報經縣主管機關核准後，更正
    有關地籍圖冊。又按土地面積與土地登記簿所載不符，如係純由登記錯誤或技術
    引起之原測量錯誤，法院自得於地政機關辦理更正登記完畢後，為分割共有物之
    判決，毋庸原告追加更正共有土地面積之聲明。如屬上開以外之原因所致者，法
    院亦得依原告之請求，參考地政機關實測所得之面積，判決分割，並於理由欄敘
    明面積不符情節，待該判決確定後，當事人自得持該判決向地政機關聲請一併為
    更正與分割之登記，亦毋庸由原告追加聲明請求更正共有土地之面積後，法院始
    為分割共有物之判決（參照臺灣高等法院暨所屬法院八十二年法律座談會提案，
    民事類第五十五號）。本件系爭坐落台中縣清水鎮○○段一四六三地號土地，面
    積原登記為七八六平方公尺，經本院會同台中縣清水地政事務所派員複丈測量結
    果，則為七０三平方公尺，短少八十三平方公尺，超出法定公差範圍，依地籍測
    量實施規則第二百四十三條、第二百三十二條之規定，應辦理面積更正，有台中
    縣清水地政事務所九十二年九月二十五日函附之複丈成果圖在卷可稽（詳該謄本
    備註欄記載），而到場之兩造對上開複丈測量結果，亦均無意見，爰依實測後之
    面積為本案判決基礎，合先敘明。
二、本件原告主張坐落台中縣清水鎮○○段一四六三地號土地，為原告與被告申○○
    、癸○○、子○○及訴外人梁葉共有之土地，原告持分六分之一、被告申○○持
    分六分之一、被告癸○○持分二十一分之二、被告子○○持分二十一分之二，訴
    外人梁葉持分二十一分之十。坐落同段一四六四地號土地，則為原告與被告申○○、癸○○、子○○、甲○○、乙○○及訴外人梁葉共有，原告及被告申○○持
    分各六分之一、被告癸○○、子○○持分各二十一分之二、被告甲○○、乙○○
    持分各四二０分之一七，訴外人梁葉持分四二０分之一六六，訴外人梁葉於四十
    六年三月十日死亡，其繼承人有己○○等三十人尚未就梁葉名下之上開二筆土地
    辦理繼承登記；系爭二筆土地，兩造間未訂有不分割之特約，共有人間復無法達
    成分割協議，為此請求准予合併分割，業據原告提出土地登記簿謄本二份、戶籍
    謄本等在卷可稽，並為被告所不爭執，自堪信為真實。
三、按因繼承而取得不動產之物權者，非經登記，固不得處分其物權，但為訴訟經濟
    計，當事人一訴請求辦理繼承登記後再為分割，並無不可，此觀最高法院七十一
    年度台上字第三七二九號判決意旨自明。查本件訴外人梁葉業於四十六年三月十
    日死亡，其繼承人己○○等三十人（含代位繼承人及再轉繼承人），迄今均未就
    梁葉之應有部分辦理繼承登記，則原告為訴請裁判分割系爭共有之土地，而以一
    訴先請求被告己○○等三十人就其等被繼承人梁葉之系爭二筆共有土地應有部分
    辦理繼承登記，自屬有據，應予准許。被告午○○抗辯稱系爭土地尚未辦理繼承
    登記完畢，原告不得請求分割，應予駁回本件訴訟云云，顯無理由。
四、按原告提起本件分割共有物之訴，依民事訴訟法第四百二十四條之規定，視為調
    解之聲請（本院沙鹿簡易庭九十年度沙簡字第四三號），於調解期日中，相對人
    均未到場，被告午○○並具狀反對分割，調解不成立，依同法第四百十九條第四
    項之規定，視為自原告起訴時，發生訴訟繫屬之效力，則本件被告午○○抗辯本
    件未經調解即起訴，起訴程序不合云云，並無理由。原告於起訴時固未列訴外人
    梁葉之全體繼承人為被告，惟上開調解事件既不成立，顯無調解成立之望，如要
    求原告以全體共有人為相對人，再次聲請調解，徒然浪費程序，且與民事訴訟法
    第四百零六條第一項第一款之意旨不符，故被告午○○上開所辯，並無足採。
五、復按各共有人，得隨時請求分割共有物，但因物之使用目的不能分割或契約訂有
    不分割之期限者，不在此限。民法第八百二十三條第一項定有明文。然所謂因物
    之使用目的不能分割者乃指共有物繼續供他物之用，而為該物之利用所不可缺，
    或為一權利之行使所不可缺者而言。例如界標、界牆、共有之契據、互有之共有
    物、區分所有建築物之共有基地、共有之通路等是。至僅因聚族而居之傳統關係
    ，自不能謂有因物之使用目的而不能分割之情形存在（最高法院五十年臺上字第
    九七０號判例意旨參照）。是被告酉○○○、未○○、卯○○抗辯系爭一四六四
    號土地號上之建物已有百年，為古蹟云云，尚非前述因物之使用目的不能分割之
    情形，而本件共有人間復無不得分割之約定，則上開被告辯稱其不同意分割，希
    望能繼續維持共有云云，即無足採。
六、按法院就共有物為裁判分割時，應考慮公平、當事人聲明、應有部分比例與實際
    是否相當、共有物之客觀情狀、共有物之性質、共有物之價格與經濟價值、共有
    利益、各共有人主觀因素與使用現狀、各共有人之利害關係等因素。經查：
（一）系爭一四六三、一四六四地號土地乃相鄰之二土地，其中原告及被告癸○○、
      子○○、申○○及訴外人梁葉於二筆土地上均有持分，是如將渠等於系爭二筆
      土地分得之部分儘量靠近，顯然較可收土地利用之效，故本院認於審酌本件分
      割方案時，應將系爭二筆土地併合觀察為適當。又系爭二筆土地，除一四六四
      地號土地右側現有建物，使用狀況如附件地籍圖謄本所示，Ａ、Ｉ、Ｋ部分係
      原告與被告申○○使用，最右側則為被告辰○○、甲○○等人使用，其餘部分
      則為無人使用之空屋、庭院及空地；另現有道路係經由相鄰之一四五三號土地
      對外通行，有本院八十六年訴字一二五九號承審法官前至現場勘驗時囑託地政
      人員繪製之地籍圖謄本及自行繪製之草圖在該卷可稽，且為兩造所不爭執，合
      先敘明。
（二）就原告提出之丙案以觀：原告請求其分得如附圖丙案所示之Ｈ、ｃ部分，固屬
      方整，然如採此分割方案，其中一四六三地號ｆ、ｇ部分之土地，並無道路可
      對外相通，成為袋地，徒增日後通行之紛擾；且除原告外，其餘共有人癸○○
      、子○○、申○○、梁葉之繼承人部分，就分得之一四六三、一四六四地號土
      地部分均不相連，無法合併使用，顯有不利；且梁葉之繼承人部分，就一四六
      三地號土地復分得ｆ、ａ兩不相連之部分（其中ｆ部分並為袋地），對梁葉之
      繼承人，更屬不利。故本院認此方案並非有利於全體共有人而不可採。
（三）如附圖所示之丁案：因原告及被告癸○○、子○○、申○○就系爭二筆土地
      分得之部分相互連接，有益於土地之使用及利用價值。採此方案，各共有人
      分得之土地均有道路對外相通，應屬便利。原告及被告申○○於本院審理時
      均陳稱：願放棄現有建物其所使用之部分（即上開地籍圖謄本Ａ、Ｉ、Ｋ部分
      ），故將系爭一四六四號土地現有建物部分，儘量分予梁葉之繼承人共有，較
      符合梁葉繼承人之意願，各共有人分得之土地，形狀尚屬方整，有利於嗣後
      建屋使用。被告甲○○現即居住於系爭建屋最東側後半部，爰將系爭一四六
      四號土地Ｃ部分分予被告甲○○。被告申○○亦具狀陳明其願分得此方案Ｆ
      及ｃ部分。故此方案堪認係較妥適之方案。又查系爭土地目前係由右側之一四
      五三號土地對外通行，苟依上揭方案分割土地，因兩造所分得之土地需有道路
      方可通行對外交通，才有利用價值，按台中縣建築管理自治條例第五條之規定
      ，道路寬度若有四公尺以上，即得指定建築線，因系爭土地面積不小，且兩側
      分配予不同之共有人，爰於其中留出六米之道路用地以供共有人通行及便於日
      後建築；而按道路依其性質不適宜分割，且該預留道路乃係供一四六四地號共
      有人全體出入所需，故由一四六四地號共有人全體即如附表一所示之原告及被
      告按其應有部分比例就該預設道路部分維持共有，如此兩造之日後通行問題無
      慮。依此，本院審酌兩造應有部分比例，並參酌主張分配位置、留供道路使用
      之位置及道路寬度，認以丁案為可採，爰判決如主文第二項、第四項所示。
七、末按分割共有物事件本質上並無訟爭性，兩造本可互換地位，由任一共有人起訴
    請求分割，均無不可，故勝訴當事人之訴訟行為，自非為伸張或防衛權利所必要
    者，訴訟費用宜由各當事人依應有部份比例分擔，併此敘明。
八、據上論結，原告之訴為有理由，依民事訴訟法第三百八十五條第一項前段、第七
    十九條、第八十五條第一項但書，判決如主文。
中　　　華　　　民　　　國　　 九十三　　年　　　五　　月　　  十八　　日
~B臺灣臺中地方法院民事第一庭
~B　　法　　　官　吳幸芬
右為正本係照原本作成
如對本判決上訴須於判決送達後廿日內向本院提出上訴狀
（本件原判決內容依兩造聲請意旨重行製作，經法官於九十三年十月二十六日諭示更
　正判決內容後重為送達，原判決應予作廢，本件以本次送達之判決正本內容為準）
中　　　華　　　民　　　國　　 九十三　　年　　十一 　　月　　一　　　日
~B法院書記官
附表一
  台中縣清水鎮○○段第一四六四地號
  ┌──────────┬───────┬──────────┐
  │所有人              │應有部分      │   備 註            │
  ├──────────┼───────┼──────────┤
  │庚○○              │ １／６       │                    │
  ├──────────┼───────┼──────────┤
  │申○○              │ １／６       │                    │
  ├──────────┼───────┼──────────┤
  │己○○、癸○○、    │              │                    │
  │子○○、辛○○、    │              │                    │
  │辰○○、丑○○、    │              │ 為梁葉之繼承人     │
  │Ｄ○○○、寅○○、  │              │ 保持公同共有       │
  │卯○○、巳○○、    │１６６／４２０│                    │
  │午○○、            │              │                    │
  │未○○、玄○○、    │              │                    │
  │丙○○、Ａ○○、    │              │                    │
  │亥○○、天○○、    │              │                    │
  │地○○、宙○○、    │              │                    │
  │宇○○、黃○○、    │              │                    │
  │戌○、戊○○○、    │              │                    │
  │丁○○○、Ｅ○○、  │              │                    │
  │Ｂ○○○、酉○○○、│              │                    │
  │Ｃ○○○、Ｆ○○○、│              │                    │
  │壬○○              │              │                    │
  ├──────────┼───────┼──────────┤
  │癸○○              │ ２／２１     │                    │
  ├──────────┼───────┼──────────┤
  │子○○              │ ２／２１     │                    │
  ├──────────┼───────┼──────────┤
  │甲○○              │１７／４２０  │                    │
  ├──────────┼───────┼──────────┤
  │乙○○              │１７／４２０  │                    │
  └──────────┴───────┴──────────┘
附表二
  台中縣清水鎮○○段第一四六三地號
  ┌──────────┬──────┬───────────┐
  │所有人              │應有部分    │ 備註                 │
  ├──────────┼──────┼───────────┤
  │庚○○              │ １／６     │                      │
  ├──────────┼──────┼───────────┤
  │申○○              │ １／６     │                      │
  ├──────────┼──────┼───────────┤
  │己○○、癸○○、    │            │                      │
  │子○○、辛○○、    │            │                      │
  │辰○○、丑○○、    │            │  為梁葉之繼承人      │
  │Ｄ○○○、寅○○、  │            │  保持公同共有        │
  │卯○○、巳○○、    │ １０／２１ │                      │
  │午○○、            │            │                      │
  │未○○、玄○○、    │            │                      │
  │丙○○、Ａ○○、    │            │                      │
  │亥○○、天○○、    │            │                      │
  │地○○、宙○○、    │            │                      │
  │宇○○、黃○○、    │            │                      │
  │戌○、戊○○○、    │            │                      │
  │丁○○○、Ｅ○○、  │            │                      │
  │Ｂ○○○、酉○○○、│            │                      │
  │Ｃ○○○、Ｆ○○○、│            │                      │
  │壬○○              │            │                      │
  ├──────────┼──────┼───────────┤
  │癸○○              │ ２／２１   │                      │
  ├──────────┼──────┼───────────┤
  │子○○              │ ２／２１   │                      │
  └──────────┴──────┴───────────┘
